ACORDAO-COMPLETO-2463352

ACÓRDÃO 7659/2021 ATA 15/2021 - SEGUNDA CÂMARA

VISTOS, relatados e discutidos estes embargos de declaração opostos por José Fabiano Mota de Azevedo contra o Acórdão 11931/2020-TCU-Segunda Câmara, por meio do qual este Tribunal julgou os recursos de reconsideração apresentados contra o Acórdão 6565/2009-TCU-Segunda Câmara, de natureza condenatória;
ACORDAM os Ministros do Tribunal de Contas da União, reunidos em sessão da 2ª Câmara, ante as razões expostas pelo relator e com fundamento nos arts. 32, inciso II, e 34 da Lei 8.443/1992 c/c o art. 287 do Regimento Interno, em:
9.1. conhecer dos presentes embargos de declaração e, no mérito, rejeitá-los, ante a ausência de omissão no acórdão embargado;
9.2. dar ciência deste acórdão ao embargante, informando-lhe que o Relatório e Voto que o fundamentam podem ser acessados no endereço eletrônico www.tcu.gov.br/acordaos;
9.3. encaminhar os presentes autos à Serur para as competências de seu cargo em relação aos recursos de revisão apresentados.

Embargos de declaração interpostos por José Fabiano Mota de Azevedo contra o Acórdão 11.931/2020-TCU-2ª Câmara, por meio do qual este Tribunal julgou os recursos de reconsideração apresentados contra o Acórdão 6.565/2009-TCU-2ª Câmara, de natureza condenatória.

Segunda Câmara

Centro de Controle Interno da Aeronáutica; 8º Batalhão de Engenharia de Construção.

3. Interessados/Responsáveis/Recorrentes:
3.1. Interessados: 8º Batalhão de Engenharia de Construção (07.546.073/0001-22); Martop-construções e Terraplenagem Ltda (03.735.306/0001-84).
3.2. Responsáveis: Adalto Pires de Abreu (XXX.278.752-XX); Antônio Jorge Simões Hamad (XXX.024.622-XX); Carlos Alberto Baccini Barbosa (XXX.024.638-XX); Edson Martins Filho (XXX.492.147-XX); Geraldo Walter de Almeida (XXX.892.192-XX); Ieda Maria Serique de Almeida (XXX.055.582-XX); Janete Batista de Avila Ribeiro (XXX.508.882-XX); Joao Carlos de Lima Maximiano (XXX.761.667-XX); José Fabiano Mota de Azevedo (XXX.770.097-XX); José dos Santos Neto (XXX.352.172-XX); Manoel Andrade Ribeiro (XXX.248.402-XX); Margarene Santos Gamboa (XXX.923.562-XX); Mercedes Farias Hamad (XXX.703.692-XX); Nider Romero (XXX.091.632-XX); Ocilene Campos Pinto (XXX.840.852-XX); Olicio Luiz Gonzaga Junior (XXX.687.898-XX); Patrício da Silveira Costa (XXX.909.403-XX); Pedro Augusto Pereira Vanderlei (XXX.261.864-XX); Sandoval Bezerra dos Santos (XXX.895.232-XX).
3.3. Recorrente: José Fabiano Mota de Azevedo (XXX.770.097-XX).

13.1. Ministros presentes: Raimundo Carreiro (na Presidência), Augusto Nardes (Relator) e Aroldo Cedraz.
13.2. Ministro-Substituto convocado: Augusto Sherman Cavalcanti.
13.3. Ministros-Substitutos presentes: Marcos Bemquerer Costa e André Luís de Carvalho.

AUGUSTO NARDES

Ministro João Augusto Ribeiro Nardes.

A presente tomada de contas especial trata de 31 irregularidades apuradas em sindicância e no Inquérito Policial Militar 026/01, identificadas em três obras executadas pelo 8º Batalhão de Engenharia de Construção (8º B E Cnst) , quais sejam: restauração e ampliação da pista de pouso do Aeroporto de Tefé (AM) ; restauração e pavimentação da BR 163, trecho Santarém/Rurópolis (Convênio com o extinto DNER) ; e construção de 16 Próprios Nacionais Residenciais (PNR) para Subtenentes e Sargentos da 16ª Bda Inf S1. 
2. 	Por meio do Acórdão 6565/2009-TCU-Segunda Câmara, de relatoria do Ministro-Substituto Augusto Sherman Cavalcanti, este Tribunal julgou irregulares as contas dos responsáveis, condenou alguns deles em débito solidário e aplicou multas individuais.
3.	Os responsáveis João Carlos de Lima Maximiano; José Fabiano Mota de Azevedo; Olício Luiz Gonzaga Junior; Edson Martins Filho; Carlos Alberto Baccini Barbosa; Manoel Andrade Ribeiro e empresa Martop - Construções e Terraplenagem Ltda.; Pedro Augusto Pereira Vanderlei; Nider Romero; Mercedes Farias Hamad; Antônio Jorge Simões Hamad e Adalto Pires de Abreu, apresentaram recursos de reconsideração que foram julgados por meio do Acórdão 11931/2020-TCU-Segunda Câmara, de minha relatoria, que deu provimento integral ao recurso apresentado por quatro recorrentes, provimento parcial a seis recorrentes, negou provimento ao recurso interposto por um recorrente e aproveitou recursos para alguns responsáveis que não recorreram, ante a elisão parcial do débito original.
4.	Não satisfeito com os termos da decisão proferida, o Sr. José Fabiano Mota de Azevedo, que teve seu recurso parcialmente provido, opôs embargos de declaração nos termos abaixo transcritos, alegando suposta omissão na decisão proferida e requerendo efeitos infringentes (peça 426, destaques originais) :
"1. Dos pressupostos de admissibilidade 
O Embargante é parte legítima, porquanto é alcançado diretamente pelos efeitos do Acórdão embargado. 
Em relação à tempestividade, os embargos são tempestivos, pois a notificação foi dada ciência pelo procurador, no dia 17.02.2021, tendo por termo final o dia 27.02.2021 - sábado - sendo o primeiro dia útil subsequente, o dia 01.03.2021. 
O mérito destes embargos tem por objetivo a suprir omissão no acórdão embargado, conforme se demonstrará em tópico específico. A oposição de embargos, com efeitos infringentes, é pacificamente aceita pela jurisprudência dessa Corte de Contas, decorrente dos princípios da ampla defesa e do contraditório. 
Demonstrados, assim, os pressupostos formais e substanciais que se fundam os presentes embargos. 
2. Do cabimento dos embargos de declaração 
O presente recurso ora oposto tem a intenção de servir como forma de aprimoramento nas decisões do órgão judicante, na medida em que toda a construção do mais nobre ideário do Direito Processual exige das partes e do magistrado o dever de consagrar a Justiça. 
Nesse diapasão, o Egrégio Supremo Tribunal Federal - STF já reiterou a importância dos embargos de declaração, bem como do espírito que deve ser adotado pelo magistrado em sua apreciação: 'os embargos declaratórios hão de ser apreciados com espírito de compreensão, presente a angústia das partes e dos representantes processuais, no que visam ao aprimoramento da prestação jurisdicional.'
Ao serem apreciados os embargos, espera-se espírito de compreensão, atentando-se para o fato de ensejar verdadeira contribuição da parte em prol do devido processo legal. 
A seguir passa-se a demonstração do ponto embargado.
3. Da síntese dos fatos 
O relato histórico dos fatos é de suma importância, em razão de que o cerne da questão é a aplicação de sanção após decorridos mais de 20 (vinte) anos dos fatos, o que, data vênia, não tem o mínimo de razoabilidade, já que a aplicação da multa pelo Tribunal tem o caráter educativo e repressivo. 
Após vinte anos, dificilmente as finalidades a serem alcançadas pela aplicação da sanção surtirão efeitos. O embargante já se encontra na reserva remunerada do Exército, não exercendo atividade de gestor público há muitos anos. Não há punição maior que ter uma espada sobre a cabeça por mais de vinte anos, angústia compartilhada com a família, que viveu sob ameaça da violência patrimonial a ser perpetuada pela eventual responsabilidade atribuída por essa Corte, em reparar eventual dano. 
A presente Tomadas de contas especiais foi autuada no TCU, em 2002, a fim de apurar indícios de irregularidades na aplicação de recursos públicos federais durante o período de 1º/10/1999 a 31/12/2000 no âmbito do 8º Batalhão de Engenharia de Construção (8º B E Cnst) sediado em Santarém (PA) . 
A primeira deliberação condenatória ocorreu por meio do Acórdão 6565/2009-TCU-Segunda Câmara, de relatoria do Ministro Augusto Sherman, julgado na sessão de 01.12.2009, que condenou o Embargante em débito, no valor histórico de R$ 72.449,16, referente a data de 24.11.1999, e multa do art. 57, da Lei nº 8.443/1992, no valor de R$ 5.000,00. 
A segunda deliberação decorreu do julgamento dos recursos, por meio do Acórdão 11931/2020-TCU-Segunda Câmara, de 27.10.2020, reformando a decisão anterior, afastando o débito e aplicando multa do art. 58, I, da Lei nº 8.443/1992, no valor de R$ 3.500,00.
 	4. Do mérito - Da omissão 
Por questão de ordem pública, o Acórdão embargado deveria enfrentar a questão da prescritibilidade da pretensão punitiva por dois motivos: evolução do entendimento jurisprudencial desse Tribunal e do Supremo Tribunal Federal e a longa duração do presente processo, que perdura por quase vinte anos, com grandes lapsos entre a autuação, instruções e julgamentos. 
Tem sido recorrente a análise preliminar da prescritibilidade pela SERUR/TCU, inclusive recomendando o sobrestamento de determinados processos, enquanto o STF não julga os embargos de declaração do Recurso Extraordinário 636.886. 
É imperiosa a transcrição do entendimento da SERUR, no TC Processo 011.679/2015-8, conforme se segue: 
26.1. Análise: 
26.2. Procede-se à análise desse tema, apesar de não ter sido levantado pelos recorrentes, em observância à orientação desta secretaria e por se tratar de matéria de ordem pública. 
26.3. A questão da prescrição assume particular relevância, dado o recente julgamento, pelo STF, do Recurso Extraordinário 636.886 (tema 899 da repercussão geral) . Os significativos impactos deste julgamento foram objeto de análise pela Serur nos autos do TC Processo 027.624-2018-8. Por economia processual, juntou-se a estes autos (peça 401) cópia do exame e do pronunciamento da unidade emitidos pela Serur naquele processo, em que foram fundamentadas as seguintes premissas, que serão consideradas no presente exame: 
a) pela jurisprudência que prevalecia anteriormente, a pretensão punitiva exercida pelo tribunal estava sujeita à prescrição, regida pelos critérios fixados no Acórdão 1441/2016-TCU-Plenário, redator Walton Alencar Rodrigues. Já quanto ao débito, a ação de ressarcimento era considerada imprescritível, por expressa previsão do art. 37, § 5º, da Constituição Federal. No entanto, ao julgar o RE 636886, o STF conferiu nova interpretação a esse dispositivo, fixando a tese de que 'é prescritível a pretensão de ressarcimento ao erário fundada em decisão de Tribunal de Contas'; 
b) embora o RE 636.886 tenha por objeto a execução de acórdão condenatório proferido pelo TCU, a interpretação conferida pelo STF ao art. 37, § 5º, da Constituição afeta a ação de ressarcimento como um todo, abrangendo não só a execução, mas também a pretensão condenatória. E, ao contrário da decisão proferida no julgamento do tema 897 (RE 852.475) , no tema 899, relativo à atuação do Tribunal de Contas, a conclusão de que a pretensão de ressarcimento é prescritível foi estabelecida de forma categórica, sem ressalvar as condutas dolosas qualificáveis como ato de improbidade;
c) as pretensões punitiva e de ressarcimento devem observar o mesmo regime na atividade de controle externo, dado o objetivo comum da prescrição, de fixar prazo para o Tribunal de Contas agir, buscando caracterizar o ilícito, identificar seu autor, dimensionar as consequências da conduta (em especial, a quantificação do dano) e impor as consequências legais, independentemente do fato de tais consequências terem natureza punitiva ou ressarcitória; 
d) o Código Civil e a Lei 9.873/1999 constituem as duas alternativas que, de forma mais consistente, polarizam os debates acerca do regime de prescrição a ser observado no processo de controle externo. Não obstante a relevância dos fundamentos utilizados no Acórdão 1441/2016-TCU-Plenário, favoráveis à aplicação do Código Civil (Lei 10.406/2002) , a Lei 9.873/1999 adota balizas usuais no âmbito do direito público, prevê causas de interrupção em tudo compatíveis com o processo de controle externo e já vem sendo utilizada pelo STF para limitar o exercício da pretensão punitiva pelo TCU, em decisões posteriores ao Acórdão 1441/2016-TCU-Plenário. Assim, até que revenha norma específica, entende-se que a prescrição das medidas de ressarcimento a cargo do tribunal de contas deve observar o regime da Lei 9.873/1999; 
e) considerando, porém, que o acórdão proferido no RE 636.886 foi objeto de embargos declaratórios ainda não julgados, não é recomendável reconhecer a prescrição desde logo, ante a possibilidade de esclarecimento da decisão em sentido diverso do ora defendido (como, por exemplo, no que se refere aos atos dolosos) ou mesmo a modulação de seus efeitos, para preservar as ações de controle instauradas com base no entendimento jurisprudencial até então vigente; 
f) assim, nos casos em que a prescrição não tenha ocorrido por nenhum dos dois regimes (Código Civil ou Lei 9.873/1999) , o desfecho do processo não se alterará, qualquer que seja a premissa adotada (imprescritibilidade, prescritibilidade pelo Código Civil ou pela Lei 9.873/1999) , viabilizando-se o imediato julgamento. Já nas situações em que a pretensão de ressarcimento esteja prescrita por algum dos dois regimes, ou por ambos, é recomendável que o julgamento do processo seja sobrestado, até ulterior deliberação do Tribunal. 
26.4. As manifestações da Serur juntadas à peça 401 foram elaboradas quando ainda não estava disponibilizado o inteiro teor do acórdão do RE 636.886. Em nova análise, após a publicação da decisão (DJe de 24/6/2020) , inclusive mediante o cotejo com os demais votos proferidos no julgamento, conclui-se pela subsistência das premissas indicadas acima, cabendo destacar dois aspectos relevantes. 
26.5. O primeiro diz respeito à ressalva aos atos dolosos de improbidade. Observa-se que tanto na manifestação do TCU, como amicus curiae (peça 35 do RE 636.886) , como na manifestação do Ministério Público Federal na condição de fiscal da ordem jurídica (peça 38) , o tema 897 foi invocado, com o fim de preservar a atuação dos tribunais de contas no caso de prejuízos causados dolosamente, mediante condutas típicas de improbidade administrativa. Todavia, o pedido não foi acolhido. No ponto, não houve divergência quanto ao entendimento do relator, de que 'as razões que levaram a maioria da Corte a estabelecer excepcional hipótese de imprescritibilidade, no tema 897, não estão presentes em relação as decisões do Tribunal de Contas que resultem imputação de débito ou multa'. 
26.6. O segundo aspecto diz respeito à não incidência do Código Civil no regime de prescrição do ressarcimento. Nos votos em que a questão do prazo prescricional foi abordada, a referência foi sempre ao prazo quinquenal, usualmente adotado pelas normas de direito público. 
26.7. Com essas explicações adicionais, passa-se à análise da prescrição no caso em exame, considerando-se as premissas indicadas anteriormente. 
Assim sendo, o Acórdão embargado é OMISSO quanto à análise da prescrição segundo os critérios do código civil e pelo regime da Lei 9.873/1999, que por ser de ordem pública, não precisa ser requerida pelos Recorrentes, devendo a prescritibilidade ser analisada, de ofício. 
Mais importante ainda é a análise da prescrição intercorrente, que ocorre quando o processo fica paralisado por mais de TRÊS ANOS, aguardando julgamento ou despacho, devendo ser observadas as hipóteses de interrupção, estabelecidas pelo art. 2º da referida Lei. 
No processo ora em pauta, destaca-se o longo período de tramitação (19 anos) , evidenciando grandes períodos entre os principais atos do processo: 
a. autuação do processo em dezembro de 2002; 
b. citação dos responsáveis em outubro de 2003; 
c. primeiro julgamento em dezembro de 2009 (Acórdão 6565/2009-TCU-Segunda Câmara) ; 
d. Conhecimento do recurso em fevereiro de 2011; 
e. Julgamento dos recursos em outubro de 2020 (Acórdão 11931/2020-TCU-Segunda Câmara) . 
Portanto, com a devida vênia, por qualquer meio em que se analise o acórdão embargado, percebe-se a omissão, haja vista que a longa duração do processo impõe a análise da prescrição da pretensão punitiva.
5. Do pedido 
Ex positis, requer-se e espera-se que sejam os presentes Embargos Declaratórios conhecidos e providos para que se saneie a omissão apontada. 
Sanando a omissão, atribuindo efeitos infringentes, o Tribunal poderá afastar a aplicação da multa do art. 58, I, da lei 8.443/1992, estabelecida pelo Acórdão 11931/2020-TCU-Segunda Câmara, pelo reconhecimento da prescritibilidade da pretensão punitiva."
É o relatório.

8.1. Jose Balduino da Costa (8133/OAB-TO) e outros, representando José dos Santos Neto.  
8.2. Jose Maria Cezar Nunes Campos (7318/OAB-DF), representando Olicio Luiz Gonzaga Junior.  
8.3. Julse Urbaneski (15983/OAB-DF) e outros, representando Sandoval Bezerra dos Santos.  
8.4. Jose Ronaldo Dias Campos (3234/OAB-PA), representando Ieda Maria Serique de Almeida e Geraldo Walter de Almeida;  
8.5. Celio Figueira da Silva (11031/OAB-PA) e outros, representando Pedro Augusto Pereira Vanderlei, Pedro Augusto Pereira Vanderlei e Sandoval Bezerra dos Santos;  
8.6. Pedro Sergio Vinente de Souza (6337/OAB-PA), representando Manoel Andrade Ribeiro.  
8.7. Walewska Telles de Sousa Pinheiro (4675/OAB-AM), representando Janete Batista de Avila Ribeiro.  
8.8. Guilherme Martins do Nascimento (51.107/OAB-DF) e outros, representando Edson Martins Filho.  
8.9. Moacyr Amâncio de Souza (17969/OAB-DF) e outros, representando Carlos Alberto Baccini Barbosa e Joao Carlos de Lima Maximiano;  
8.10. Karina de Abreu Ruas e outros, representando Centro de Controle Interno da Aeronáutica.  
8.11. André Jansen do Nascimento (51.119/OAB-DF), representando José Fabiano Mota de Azevedo.  
8.12. Cleudes Flauzino Garcia, representando Empresa Brasileira de Infraestrutura Aeroportuária.  
8.13. Luis Eduardo Oliveira Alejarra (39534/OAB-DF) e outros, representando Nider Romero.  
8.14. Kaiser Corrêa Ribeiro (4904/OAB-AM) e outros, representando Adalto Pires de Abreu e Adalto Pires de Abreu;  
8.15. Maria de Jesus Duda Barroso Alexandre (10.433/OAB-PA), representando Antônio Jorge Simões Hamad e Mercedes Farias Hamad.

Procurador Sérgio Ricardo Costa Caribé.

TOMADA DE CONTAS ESPECIAL. IRREGULARIDADES PRATICADAS EM OBRAS EXECUTADAS PELO 8º BATALHÃO DE ENGENHARIA DE CONSTRUÇÃO. CITAÇÃO. CONTAS IRREGULARES. DÉBITO. MULTA. RECURSO DE RECONSIDERAÇÃO. CONHECIMENTO DE ONZE RECURSOS. NÃO CONHECIMENTO DE DOIS RECURSOS. COMPROVAÇÃO DE SANEAMENTO A POSTERIORI DE PARTE DAS IRREGULARIDADES. REDUÇÃO DO VALOR DO DÉBITO. PROVIMENTO INTEGRAL DE QUATRO RECURSOS. PROVIMENTO PARCIAL DE SEIS RECURSOS. NEGATIVA DE PROVIMENTO DE UM RECURSO. APROVEITAMENTO DOS RECURSOS PARA RESPONSÁVEIS QUE NÃO RECORRERAM. ALTERAÇÃO DE FUNDAMENTO LEGAL DE MULTA. EMBARGOS DE DECLARAÇÃO. CONHECIMENTO. REJEIÇÃO. AUSÊNCIA DE OMISSÃO NA DECISÃO EMBARGADA.

TOMADA DE CONTAS ESPECIAL (TCE)

Secretaria de Recursos (Serur); Secretaria de Controle Externo da Defesa Nacional e da Segurança Pública (SecexDefesa).

Em exame embargos de declaração opostos por José Fabiano Mota de Azevedo contra o Acórdão 11931/2020-TCU-Segunda Câmara, de minha relatoria, por meio do qual este Tribunal julgou os recursos de reconsideração apresentados contra o Acórdão 6565/2009-TCU-Segunda Câmara (Relator Ministro-Substituto Augusto Sherman Cavalcanti) , de natureza condenatória.
2.	De início, entendo que os presentes embargos devem ser conhecidos, por preencherem os requisitos de admissibilidade aplicáveis à espécie, notadamente os insculpidos no art. 34, §1º, da Lei Orgânica, c/c o art. 287, § 1º, do Regimento Interno do TCU.
3.	No que respeita ao caráter pedagógico que deve ser conferido às deliberações deste Tribunal de Contas, registro que os embargos de declaração são, em regra, recurso integrativo, objetivando extirpar da decisão embargada eventual obscuridade, contradição e omissão. Vicente Greco Filho assim define esses vícios da deliberação (in Direito Processual Civil Brasileiro 11ª edição, 2º Volume, Editora Saraiva, p. 259/260) :
" (...) obscuridade: defeito consistente na difícil compreensão do texto da sentença e pode decorrer de simples defeito redacional ou mesmo de má formulação de conceitos, havendo obscuridade quando a sentença está incompreensível no comando que impõe e na manifestação de conhecimento e vontade do juiz.
contradição: afirmação conflitante, quer na fundamentação, quer entre a fundamentação e a conclusão, sendo que, nesses casos, a correção da sentença, em princípio, não levaria a uma verdadeira modificação da sentença, mas apenas a um esclarecimento de seu conteúdo.
omissão: caso em que a sentença é complementar, passando a resolver questão não solucionada, ganhando substância, portanto, sendo que as questões que devem ser resolvidas pelo juiz são todas as relevantes postas pelas partes para a solução do litígio, bem como as questões de ordem pública que o juiz deve resolver de ofício, como, por exemplo, a coisa julgada."
4.	O entendimento doutrinário e jurisprudencial sobre a matéria é o de que tais espécies de falhas são aquelas decorrentes do próprio julgado e que prejudicam a sua perfeita compreensão, e não aquelas que bem entenda o embargante, muito menos como meio transverso visando impugnar os fundamentos da decisão atacada. (cf. STJ, Edcl Resp 351490, DJ 23/9/2002) .
5.	Essa compreensão é também do egrégio Supremo Tribunal Federal (STF) , consoante se extrai do seguinte julgado daquela Corte Maior:
"EMENTA: EMBARGOS DE DECLARAÇÃO NO RECURSO ORDINÁRIO EM HABEAS CORPUS. PENAL E PROCESSUAL PENAL. INEXISTÊNCIA DE OBSCURIDADE, CONTRADIÇÃO OU OMISSÃO. AUSÊNCIA DE VÍCIO APTO A ENSEJAR QUALQUER DAS HIPÓTESES DE CABIMENTO DOS EMBARGOS DE DECLARAÇÃO. PRETENSÃO DE REDISCUTIR MATÉRIA JÁ DECIDIDA. EFEITOS INFRINGENTES. IMPOSSIBILIDADE. EMBARGOS DECLARATÓRIOS DESPROVIDOS. 
1. Os embargos de declaração são cabíveis quando houver, na sentença ou no acórdão, obscuridade, contradição ou omissão. Inexistentes quaisquer desses vícios, não se pode falar em cabimento do recurso de embargos de declaração. 
2. A pretensão de rediscutir a matéria de fundo constante da impetração é inviável na via estreita dos embargos declaratórios, máxime quando inexiste nulidade processual a ser sanada. 
3. In casu, verifica-se que a pretensão do embargante é o rejulgamento da impetração, inviável na via estreita dos embargos declaratórios. 
4. Embargos declaratórios desprovidos."
 (Emb. Decl. no Recurso Ordinário em Habeas Corpus 121.103 Distrito Federal. Rel.: Min. LUIZ FUX. Julg. 31/5/2016) 
6.	Registro, também, que na jurisprudência desta Corte de Contas resta assente que não há omissão apta ao acolhimento de embargos de declaração quando a matéria é enfrentada na instrução da unidade técnica que consta do relatório e integra as razões de decidir da deliberação embargada, bem assim, na hipótese de haver aspectos divergentes entre o encaminhamento por ela proposto e o que foi compreendido pelo julgador, quando tais questões são objeto de considerações específicas. Nessa linha, por exemplo, os Acórdãos 463/2007, 1.861/2009, 3.111/2014, 302/2015, 2.309/2015, e 294/2016, do Plenário; 1.576/2007, 663/2008, 5.589/2009, 3.339/2013, e 131/2015, estes da 1ª Câmara; e 268/2007, 133/2008 e 8.345/2016, da 2ª Câmara.
7.	Feitas essas breves considerações, verifico, no mérito, que os embargos devem ser rejeitados, pelos motivos que passo a expor. 
8.	Em apertada síntese, o embargante alega que o Acórdão embargado deveria ter enfrentado a questão da prescritibilidade da pretensão punitiva por dois motivos: evolução do entendimento jurisprudencial do TCU e do Supremo Tribunal Federal e a longa duração do presente processo, que perdura por quase vinte anos, com grandes lapsos entre a autuação, instruções e julgamentos.
9.	Ocorre que tal não foi arguida por nenhum dos recorrentes. 
10.	Ressalto que, no caso específico, a decisão embargada avaliou elementos de defesa apresentados por 11 (onze) recorrentes, sobre os quais, conforme se extrai do relatório que fundamentou tal decisum, a Secretaria de Recursos se manifestou em duas oportunidades (peças 147-149 e 302-303) , a Secretaria de Controle Externo da Defesa Nacional e da Segurança Pública se manifestou em uma oportunidade (peças 288-290) e o Ministério Público junto ao TCU se manifestou em três oportunidades (peças 150, 290 e 304) . 
11.	Apesar desse amplo conjunto de peças avaliadas por meio do Acórdão 11931/2020-TCU-Segunda Câmara, em nenhum momento foi sequer ventilada a questão da prescrição da pretensão punitiva. 
12.	Assim sendo, não é razoável que, no âmbito de recurso de reconsideração, o julgador extrapole as alegações trazidas pelos responsáveis para abranger, em sua decisão, aspectos não pontuados pelos recorrentes.
13.	Por tal motivo, não restou caracterizada qualquer omissão na decisão embargada, razão pela qual rejeito os embargos de declaração ora apresentados.
	Ante o exposto, VOTO por que este Colegiado adote a minuta de acórdão que ora submeto à aprovação.
TCU, Sala das Sessões, em 11 de maio de 2021.
Ministro JOÃO AUGUSTO RIBEIRO NARDES 
Relator